【裁判字號】    93,訴,558
【裁判日期】    950116
【裁判案由】    分割共有物
【裁判全文】
臺灣屏東地方法院民事判決               93年度訴字第558號
原      告  甲○○
訴訟代理人  孔福平律師
複 代 理人  邱芬凌律師
被      告  子○○
            許清助
            寅○○
            癸○○
            天○○
            亥○○
            午○○
            巳○○
            未○○
            酉○○
            申○○
兼上列七人
訴訟代理人  戌○○  住同上市○.
被      告  丁○○  住同上市○.
            乙○○  住同上市公.
            己○○  住同上
兼上列二人
法定代理人
及下列一人
訴訟代理人  辰○○  住同上
被      告  戊○○  住同上縣屏.
            丙○○  住屏東縣屏.
            庚○○  住同上弄4.
            辛○○  住同上弄5.
            丑○○  住同上弄3.
            卯○○  住同上
            壬○○  住同上
上列當事人間請求分割共有物事件，本院於民國95年1 月13日言
詞辯論終結，判決如下：
    主      文
被告辰○○、戊○○、乙○○、己○○應就其被繼承人洪華輝所
遺坐落屏東縣屏東市○○段三二０－五地號、建、面積二０六八
平方公尺土地應有部分二一三一分之十辦理繼承登記。
兩造共有前項土地依下列方法分割：(一)如附圖所示編號1 部分面
積一六三平方公尺及編號6 部分面積六九平方公尺均分歸被告天
○○取得。(二)如附圖所示編號2 部分面積九三平方公尺及編號7
部分面積六九平方公尺均按被告午○○、巳○○之應有部分各四
分之一，被告酉○○、未○○、申○○之應有部分各六分之一，
分歸其等保持共有。(三)如附圖所示編號3 部分面積七十平方公尺
及編號8 部分面積七五平方公尺均分歸被告戌○○取得。(四)如附
圖所示編號4 部分面積六九平方公尺及編號5 部分面積六九平方
公尺均分歸被告亥○○取得。(五)如附圖所示編號9 部分面積三一
五平方公尺按被告天○○、亥○○、戌○○之應有部分各四分之
一，被告午○○、巳○○之應有部分各十六分之一，被告酉○○
、未○○、申○○之應有部分各二四分之一，分歸其等保持共有
。(六)如附圖所示編號10部分面積五七二平方公尺分歸原告取得。
(七)如附圖所示編號11部分面積三七八平公尺按被告寅○○之應有
部分五分之二，被告子○○、許清助、癸○○之應有部分各五分
之一，分歸其等保持共有。(八)如附圖所示編號12部分面積一二六
平方公尺按原告之應有部分一二六分之十，被告寅○○之應有部
分一二六分之四，被告子○○、許清助、癸○○之應有部分各一
二六分之二，被告丁○○之應有部分四一二０二分之三一八０，
被告辰○○、戊○○、乙○○、己○○公同共有之應有部分四一
二０二分之三一八０，被告丙○○之應有部分四一二０二分之一
二四０二，被告庚○○、辛○○之應有部分各四一二０二分之一
五九０，被告丑○○、卯○○、壬○○之應有部分各四一二０二
分之四二四０，分歸其等保持共有。
前項分割結果，被告天○○應補償被告亥○○新台幣壹拾伍萬陸
仟貳佰伍拾元，應補償被告戌○○新台幣壹拾貳萬壹仟貳佰伍拾
元，應補償被告午○○、巳○○各新台幣玖仟零陸拾元，應補
償被告酉○○、未○○、申○○各新台幣陸仟零肆拾貳元。
訴訟費用由兩造按原應有部分比例負擔（其中被告辰○○、戊○○、乙○○、己○○連帶負擔二一三一分之十）。
    事實及理由
一、按共有物之分割，於共有人全體有法律上之利害關係，須共
    有人全體始得為之（最高法院41年台上字第318 號判例參照
    ），其訴訟標的對於全體共有人必須合一確定。原告提起本
    件分割共有物之訴，於訴狀送達後，追加共有人辰○○、戊○○、乙○○、己○○為被告，依民事訴訟法第255 條第1
    項第5 款規定，於法自無不合。又分割共有物，性質上為處
    分行為，依民法第759 條規定，共有不動產之共有人有人死
    亡時，於其繼承人未為繼承登記以前，固不得分割共有物，
    惟如於訴訟中，請求繼承人辦理繼承登記，並合併為分割共
    有物之請求，不但符合訴訟經濟原則，抑與民法第759 條及
    強制執行法第130 條規定之旨趣無違（最高法院69年台上字
    第1012號判例參照）。依此，原告於提起本件分割共有物之
    訴後，追加請求被告辰○○、戊○○、乙○○、己○○就其
    被繼承人洪華輝所遺共有土地之應有部分辦理繼承登記，即
    無不合。其次，被告戊○○出生於民國74年9 月8 日，於本
    件訴訟繫屬中成年而取得訴訟能力，其法定代理人辰○○之
    代理權消滅，原告聲明由被告戊○○承受訴訟，依民事訴訟
    法第170 條、第175 條規定，亦無不合。再者，本件被告經
    合法通知，均未於最後言詞辯論期日到場，爰依原告之聲請
    ，由其一造辯論而為判決，合先敘明。
二、原告主張：坐落屏東縣屏東市○○段320-5 地號、建、面積
    2,068 平方公尺土地（下稱系爭土地），為兩造所共有，各
    共有人之應有部分如附圖共有人一覽表所載，惟原共有人洪
    華輝已於93年1 月18日死亡，被告即其繼承人辰○○、戊○○、乙○○、己○○迄未就其所遺應有部分10/2131 辦理繼
    承登記。又系爭土地為鄉村區乙種建築用地，依其使用目的
    並非不能分割，亦未有不分割之期約，惟其分割方法迄不能
    協議決定，爰提起本件分割共有物之訴，請求被告辰○○、
    戊○○、乙○○、己○○就其被繼承人洪華輝所遺系爭土地
    應有部分10/2131 辦理繼承登記，並裁判分割分系爭土地。
    再者，伊在系爭土地如附圖所示編號10部分土地上有房屋，
    希將該部分土地分歸伊取得，另伊亦願分擔如附圖所示編號
    12部分之道路用地等情，並聲明：(一)如主文第1 項所示。(二)
    兩造共有系爭土地准予分割。
三、被告丁○○、辰○○、戊○○、乙○○、己○○、丙○○、
    庚○○、辛○○、壬○○均未於言詞辯論期日到場，亦未提
    出書狀作何聲明或陳述。其餘被告未於最後言詞辯論期日到
    場，據其等前此到場陳述，略以：被告子○○、許清助、寅
    ○○、癸○○願繼續保持共有，並分配如附圖所示編號11部
    分土地，另願分擔如附圖所示編號12部分之道路用地。被告
    天○○願分配如附圖所示編號1 及6 部分土地，被告亥○○
    願分配如附圖所示編號4 及5 部分土地，被告戌○○願分配
    如附圖所示編號3 及8 部分土地，被告午○○、巳○○、酉
    ○○、未○○、申○○願繼續保持共有，並分配如附圖所示
    編號2 及7 部分土地，被告天○○、亥○○、戌○○、午○○、巳○○、酉○○、未○○、申○○另願分配如附圖所示
    編號9 部分土地作為道路使用，並按原應有部分比例繼續保
    持共有，如受分配之面積有所增減，則同意以每平方公尺新
    台幣（下同）5,000 元之價格互為補償。被告丑○○、卯○○、丁○○、丙○○、庚○○、辛○○、壬○○及已故洪華
    輝原均居住於巷道內，端賴如附圖所示編號12部分土地出入
    ，當初購買系爭土地之共有權，即係為供通行之用，被告丑
    ○○、卯○○希將如附圖所示編號12部分土地分歸其等與被
    告丁○○等人繼續保持共有等語，並聲明：同意分割。
四、本件原告主張之事實，業據其提出土地登記謄本、地籍圖謄
    本、照片、戶謄謄本、繼承系統表及本院93年11月29日屏院
    木少家慧字第0930020589號函為證，並為被告所不爭執或視
    同自認（民事訴訟法第280 條第3 項前段準用同條第1 項前
    段規定），堪信為實在。按共有人，得隨時請求分割共有物
    。但因物之使用目的不能分割或契約訂有不分割之期限者，
    不在此限。分割之方法，不能協議決定者，法院得因任何共
    有人之聲請，命為左（下）列分配：一、以原物分配於各共
    有人。二、變賣共有物，以價金分配於各共有人。民法第82
    3 條第1 項、第824 條第2 項定有明文。又共有不動產之共
    有人中有人死亡時，為符合訴訟經濟原則，得併請求辦理繼
    承登記（見前引最高法院69年台上字第1012號判例）。查本
    件系爭土地依其使用目的既非不能分割，亦無不分割之期約
    ，兩造間復不能協議決定其分割方法，且被告辰○○、戊○○、乙○○、己○○迄未就其被繼承人洪華輝所遺系爭土應
    有部分10/2131 辦理繼承登記，則原告請求被告辰○○4 人
    就其被繼承人洪華輝所遺系爭土地應有部分10/2131 辦理繼
    承登記，並裁判分割系爭土地，於法自無不合，應予准許。
五、本件之爭點為：系爭土地依如主文第2 、3 項所示之方法分
    割是否公平適當？茲論述如下：
  (一)查系爭土地南邊面臨屏東縣屏東市○○街241 巷，寬約4 公
    尺，南半部東邊即如附圖所示編號10部分，有原告所有3 層
    樓房、平房、涼棚及倉庫，南半部西邊即如附圖所示編號11
    部分有被告子○○、許清助、寅○○之平房及廠房（部分為
    原告之涼棚及倉庫），最西邊則為寬3 至4 公尺之巷道。系
    爭土地北半部如附圖所示編號1 部分有被告天○○所有倉庫
    ，如附圖所示編號2 部分有被告午○○、巳○○等人所有3
    層樓房，如附圖所示編號3 部分有被告戌○○所有3 層樓房
    ，如附圖所示編號4 部分亦有被告亥○○所有3 層樓房，再
    往西則有倉庫2 間，且該北半部土地目前係由東邊之巷道與
    外界相通之事實，經本院會同屏東縣屏東地政事務所測量員
    到場勘測屬實，製有勘驗筆錄、現場略圖及土地複丈成果圖
    在卷可憑。本院依系爭土地之使用現況，並斟酌被告午○○
    、巳○○、酉○○、未○○、申○○願繼續保持共有，其等
    與被告天○○、亥○○、戌○○並願分配如附圖所示編號9
    部分土地作為道路使用，且各願分配如附圖所示編號1 至8
    部分土地。原告願分配如附圖所示編號10部分土地，被告子
    ○○、許清助、寅○○、癸○○願繼續保持共有，並分配如
    附圖所示編號11部分土地。其餘被告之應有部分為數不多，
    折算面積僅106 平方公尺，較諸如附圖所示編號12部分土地
    之面積尚不足20平方公尺，依被告丑○○、卯○○所述，原
    係為供通行之用而購得各該應有部分，且原告與被告子○○
    、許清助、寅○○、癸○○方面各願分擔前述不足部分即20
    平方公尺之一半等情，因認系爭土地依如主文第2 項所示之
    方法分割，已顧及系爭土地之使用現況並尊重兩造之意願，
    應屬公平適當，爰依此方法予以分割。
  (二)按以原物為分配時，如共有人中，有不能按其應有部分受分
    配者，得以金錢補償之，民法第824 條第3 項定有明文。法
    院裁判分割共有物時，除應斟酌各共有人之利害關係，及共
    有物之性質外，尚應斟酌共有物之價格，倘共有人中所受分
    配之不動產，其價格不相當時，法院非不得命以金錢補償之
    （最高法院83年度台上字第2452號判決參照）。查系爭土地
    依如主文第2 項所示方法分割之結果，被告天○○受分配之
    面積增加62.75 平方公尺，被告亥○○受分配之面積減少31
    .25 平方公尺，被告戌○○受分配之面積減少24.25 平方公
    尺，被告午○○、巳○○受分配之面積各減少7.25/4平方公
    尺，被告酉○○、未○○、申○○受分配之面積各減少7.25
    /6平方公尺，就此，其等一致陳明願以每平方公尺5,000 元
    之價格互為補償，爰依此計算被告天○○應補償被告亥○○
    、戌○○、午○○、巳○○、酉○○、未○○、申○○之金
    額各如主文第3 項所示（未滿1 元部分均4 捨5 入）。
六、據上論結，本件原告之訴為有理由，依民事訴訟法第385 條
    第1 項前段、第78條、第80條之1 、第85條第1 項但書、第
    2 項，判決如主文。
中    華    民    國    95    年    1     月    16    日
                  民事第二庭    法  官  春生
正本係照原本作成。
如對判決上訴，須於判決送達後20日內向本院提出上訴狀，其未
表明上訴理由者，應於提出上訴後20日內向本院補提理由書狀（
均須按他造當事人之人數附繕本）。
                                書記官  洪榮華
中    華    民    國    95    年    1     月    16    日


司法院資訊處製作；財團法人民間司法改革基金會備份。
